【裁判字號】    97,訴,2271
【裁判日期】    971008
【裁判案由】    更正錯誤
【裁判全文】
臺北高等行政法院裁定
                                      97年度訴字第2271號
原      告  甲○○
被      告  內政部國土測繪中心
代  表  人  乙○○主任）住同.
上列當事人間因更正錯誤事件，原告不服內政部中華民國97年6
月6 日台內訴字第0970067805號訴願決定，向臺中高等行政法院
提起行政訴訟，由該院移送本院。本院裁定如下︰
    主  文
原告之訴駁回。
訴訟費用由原告負擔。
    理  由
一、按所謂行政處分，依行政程序法第92條第1 項及訴願法第3
    條第1 項規定，係指中央或地方機關就公法上具體事件所為
    之決定或其他公權力措施而對外直接發生法律效果之單方行
    政行為而言。次按「訴願事件有左列各款情形之一者，應為
    不受理之決定：..八、對於非行政處分或其他不屬訴願救濟
    範圍內之事項提起訴願者。」訴願法第77條第8 款定有明文
    。至行政機關所為單純事實之敘述或理由之說明，及機關間
    內部所為職務上之表示，既不因該項敘述或說明而生法律效
    果，即非行政處分，人民自不得對之提起訴願及行政訴訟，
    改制前行政法院44年判字第18號、41年度判字第15號判例可
    資參照。
二、查本件原告與訴外人彭進福所有有坐落新竹縣竹東鎮○○○
    段32-53 地號系爭土地因與毗鄰竹東鎮○○段○段32-54 、
    32-251地號土地界址糾紛，原告對毗鄰地號土地所有權人羅
    仕洋等提起「鑑定界址」之訴，嗣經新竹地方法院71年度易
    字第5 號判決；「原告所有坐落新竹縣竹東鎮○○段竹東小
    段第32之53號土地與被告所有坐落同所32之54號、32之251
    號土地之界線定如附圖所示E 、F 所連結之線。」（見台中
    高等行政法院卷第75頁）；對造羅仕洋不服，提起上訴，經
    臺灣高等法院72年度上字第457 號民事判決：「原判決廢棄
    。確定上訴人（即對造）所有坐落新竹縣竹東鎮○○段竹東
    小段32-54 、32-251號土地與被上訴人（即本件原告）所有
    坐落同小段32-53 號土地之界線如附圖所示AB線。」（見台
    中高等行政法院卷第80頁），本件原告對臺灣高等法院判決
    聲請更正，遭駁回聲請（見台中高等行政法院卷第92頁），
    原告復於86年提起「確認界址」之訴，臺灣新竹地方法院86
    年度竹東簡字第51號判決以前開土地界址於上揭臺灣高等法
    院民事判決確定後，並無異動而有不明確之情形發生，為確
    定判決效力所及為由，駁回原告之訴（見台中高等行政法院
    卷第94頁）。
三、緣本件原告所有系爭土地，經前台灣省政府地政處受台灣高
    等法院囑託鑑測與其毗鄰羅仕洋等所有同段32-54、32-251
    等號土地界址，經實地鑑測結果，採鑑定書圖示ＡＢ線為兩
    造土地之界線，量得ＦＡ線寬度為4.21公尺，ＥＢ線寬度為
    4.12公尺，ＡＤ線寬度為4.77公尺，ＢＣ線寬度為4.87公尺
    ，計算32-53 號土地面積為0.0128公頃（128 平方公尺），
    地籍圖上記載前面寬度為477 公分，後面寬度為487 公分，
    量距深度為26.5公尺，與64年間重測確定之結果相符，較之
    48年間辦理分割原始資料測量原圖面積128 平方公尺，前後
    寬度均為476 公分，上開法院囑託鑑測成果，前面寬度多出
    1 公分，後面寬度多出11公分，面積亦多出4 平方公尺（台
    灣高等法院72年上字第457 號確定界址判決理由引用此囑託
    鑑測面積），嗣經台灣省政府地政處於74年3 月7 日再派員
    會同竹東地政事務所人員及當事人等實地檢測面積為126 平
    方公尺，實地深度為26.22 公尺，較之48年分割測量原圖面
    積124 平方公尺多出2 平方公尺，與法院囑託勘測面積則少
    2 平方公尺，因認其與圖上量距26.5公尺相差28公分之原因
    ，並非被鄰地佔用，而係製圖上之誤差之累積所造成前台灣
    省政府地政處即依內政部39台內地字第3479號代電、土地複
    丈辦法第23條第2 項規定，以及台灣省政府民政廳67年4 月
    1 日六七民地一字第47號函等規定，於74年10月4 日以74地
    測業字第10111 號函囑竹東地政事務所依職權逕為面積更正
    登記為126 平方公尺，並於地籍圖上加註邊長補救圖上無法
    更正之誤差。原告對其所有系爭土地面積遭更正登記為12 6
    平方公尺乙事，曾經訴願，經台灣省政府以76年12月11日府
    訴一字第90558 號決定駁回，及迭經陳情，請求回復為12 8
    平方公尺，亦迭經有關機關函覆，及前臺灣省政府地政處土
    地測量局於87年11月4 日以八七地測一字第18734 號函覆在
    案，未再提行政爭訟。詎原告復於91年4 月23日對上開土地
    面積疑義提出陳情，請求回復為128 平方公尺，經被告以91
    年4 月30日九一地測一字第05633 號書函答覆原告，原告對
    該書函不服，提起訴願，經決定不予受理，遂提起行政訴訟
    。經本院92年訴字第310 號裁定駁回原告之訴。
四、本院92年度訴字第310 號裁定略以：查本件原告對其所有坐
    落新竹縣竹東鎮○○○段32-53 號土地面積遭更正登記為12
    6 平方公尺乙事，迭經訴願及陳情，經前臺灣省政府地政處
    土地測量局以87年11月4 日八七地測一字第18734 號函略以
    ：「主旨：台端等陳情新竹縣竹東鎮○○○段32-53 號土地
    面積疑義乙案，請查照。說明：一、依據省府交下台端等87
    年10月20日申請書、省府地政處交下台端等87年10月27日申
    請書暨新竹縣竹東地政事務所87年10月19日八七東地所二字
    第6554號函辦理。二、查本案前經本局改制前測量總隊，依
    據省府地政處78年9 月12日七八地一字第3637號函示，派員
    將原送竹東地政事務所保管之地籍圖上32-53 號土地註記後
    寬4.87公尺更正為4.83公尺，且上開更正情形並經臺灣省政
    府、臺灣省政府地政處、及本局多次詳復台端等有案，合先
    敘明。至首揭地號土地面積，前經本局多次派員檢算結果與
    登記簿所載面積相符，且依竹東地政事務所87年9 月24日八
    七東地所二字第6192號函略以：『．．．查宗地面積計算係
    依據地籍測量實施規則第151 、152 條之規定辦理。』，及
    該所87年10月19日八七東地所二字第6554號函略以：『經查
    竹東小段32-53 號，前寬為4.77公尺，後寬為4.83公尺，．
    ．．重新計算面積結果．．．，與登記簿所載面積126 平方
    公尺，並無不符，．．。』，準此，本案土地寬度及面積已
    甚為明確，自應依上開結果為準。」等語，答覆原告在案。
    原告復於91年4 月2 日對上開土地面積疑義提出陳情，經被
    告於91年4 月30日以九一地測一字第05633 號書函答覆原告
    略以：「主旨：台端等陳情新竹縣竹東鎮○○段竹東小段32
    -53 號土地面積疑義乙案，前經本局改隸前台灣省政府地政
    處土地測量局87年11月4 日八七地測一字第18734 號函復在
    案，復請查照。說明：復台端等91年4 月23日竹東郵局存證
    信函第00247 號。」等語，核此書函內容僅係重申系爭土地
    面積爭議，仍依被告改隸前臺灣省政府地政處土地測量局87
    年11月4 日八七地測一字第18734 號函文內容處理，為單純
    之事實述及通知，並不因此再發生任何法律效果，自非行
    政處分，依首揭說明，原告自不得對之提起行政救濟。訴願
    決定以上開書函非屬行政處分，不予受理，即無不合。且系
    爭土地面積經台灣省政府地政處函囑竹東地政事務所更正為
    126 平方公尺後，迭經原告申請回復，既遭被告否准，原告
    未提行政爭訟而確定，即難再以同一事件重行爭執。原告復
    對之提起行政訴訟，自非合法，應予駁回。（見台中高等行
    政法院卷第111 頁以下）
五、本件原告旋於94年8 月23日再向被告請求更正上開台灣高等
    法院72年度上字第457 號確定判決附圖，經被告以94年8 月
    29日測地字第0940007568號函復略以：「..二、按臺灣高等
    法院72年度上字第457 號民事裁定主文：【原判決廢棄。確
    定上訴人（按即訴外人羅仕洋、羅仕焜）所有坐落新竹縣竹
    東鎮○○段竹東小段32之54號、第32之251 號土地與被上訴
    人（按即原告及訴外人彭進福）所有坐落同小段32之53號土
    地之界線為如附圖所示AB線。..】及臺灣新竹地方法院86年
    度竹東簡字第51號民事裁定理由第3 點載明：【..B 、C 點
    之距離僅為數據上之問題，前開土地界址於上揭民事判決確
    定後，並無異動而有不明確之情形發生。職是之故，兩造間
    土地之界址既經臺灣高等法院72年度上字第457 號判決確定
    在案，原告（按即本件原告及訴外人彭進福）即不得就該法
    律關係更行起訴，揆諸首揭規定，依法應予裁定駁回之。】
    ，準此，倘台端對界址仍有疑義，請依相關規定向新竹縣竹
    東地政事務所申請複丈。」等語（見內政部訴願卷第21頁）
    ，原告未再爭執；詎原告復於97年3 月13日向被告請求將上
    開判決附圖BC線寬度4.87公尺更正為4.83公尺，經被告以97
    年3 月17日測籍字第0970002729號函復略以：關於鑑定圖註
    記疑義乙案，被告業以94年8 月29日測地字第0940007568號
    函復，如仍有界址疑義，請依規定逕向土地所在地登記機關
    申請複丈等語。原告不服，提起訴願，遭內政部97年6 月6
    日台內訴字第0970067805號訴願決定不受理，遂提起本件行
    政訴訟。
六、核被告97年3 月17日測籍字第0970002729號系爭書函主旨明
    載：「台端申請本中心更正新竹縣竹東鎮○○○段32-53 地
    號等土地鑑定圖上尺寸註記疑義乙案，復請查照。」說明欄
    記：「一、復台端97年3 月13日申請書及97年3 月14日申請
    補充書。二、有關旨揭土地法院確定所附鑑定圖註記疑義乙
    案，前經本中心（改制前內政部土地測量局）94年8 月29日
    測地字第0940007568號函復台端在案，如仍有界址疑義，請
    依規定逕向土地所在地登記機關申請複丈。」等語（見訴願
    卷第20頁），可見系爭復函內容僅係重申系爭土地面積爭議
    ，仍依被告94年8 月29日測地字第0940007568號函文內容處
    理，為單純之事實述及通知，並不因此再發生任何法律效
    果，自非行政處分，依首揭說明，原告自不得對之提起行政
    救濟。訴願決定以上開書函非屬行政處分，不予受理，即無
    不合。且系爭土地面積經台灣省政府地政處函囑竹東地政事
    務所更正為126 平方公尺後，迭經原告申請回復，既遭被告
    否准，原告未提行政爭訟而確定，即難再以同一事件重行爭
    執。原告復對之提起行政訴訟，自非合法，應予駁回。
七、據上論結，本件原告之訴為不合法，爰依行政訴訟法第107
    條第1 項第10款、第104 條、民事訴訟法第95條、第78條裁
    定如主文。
中    華    民    國    97    年    10    月     8    日
                     臺北高等行政法院第七庭
                               審判長法  官   林  樹  埔
                                     法  官   林  玫  君
                                     法  官   闕  銘  富
上為正本係照原本作成。
如不服本裁定，應於送達後10日內向本院提出抗告狀（須按他造
人數附繕本）。
中    華    民    國    97    年    10    月    14    日
                                     書記官   孫  筱  晴


司法院資訊處製作；財團法人民間司法改革基金會備份。
